【裁判字號】    97,重上更(二),170
【裁判日期】    980728
【裁判案由】    損害賠償
【裁判全文】
臺灣高等法院民事判決             97年度重上更(二)字第170號
上  訴  人  興松有限公司
法定代理人  甲○○
訴訟代理人  鄭穎律師
            黃雅俞律師
被 上訴 人  愛得拉企業有限公司
法定代理人  丁○○
訴訟代理人  李勝雄律師
複 代理 人  廖蕙芳律師
被 上訴 人  銘翌膠業有限公司
法定代理人  丙○○
訴訟代理人  乙○○
上列當事人間損害賠償事件，上訴人對於中華民國95年4月11日
臺灣臺北地方法院92年度訴更一字第5號第一審判決，提起上訴
，經最高法院第二次發回更審，本院於98年7月14日言詞辯論終
結，判決如下：
    主  文
原判決關於駁回上訴人後開第二項之訴部分，及訴訟費用（確定
部分除外）之裁判均廢棄。
被上訴人應再連帶給付上訴人新臺幣柒萬零貳佰玖拾元，及其中
被上訴人愛得拉企業有限公司自民國九十一年九月七日起、被上
訴人銘翌膠業有限公司自民國九十一年九月十日止，均至清償日
止，按年息百分之五計算之利息。
其餘上訴駁回。
第一、二審訴訟費用及發回前第三審訴訟費用（除確定部分外）
，由被上訴人連帶負擔百分之一，餘由上訴人負擔。
    事實及理由
一、按當事人不得在第二審提出新攻擊或防禦方法，但對於在第
    一審已提出之攻擊或防禦方法為補充者，不在此限，民事訴
    訟法第447條第1項第3款定有明文。經查，被上訴人抗辯上
    訴人於第二審始主張其因本件事故致承攬之工程實際停工之
    範圍至少包括本件事故發生之工區範圍P1至P8間，及現場移
    動式起重機2部仍留於現場，為日本多田野鐵工所製造，1部
    吊升荷重50公噸，另1部吊升荷重45公噸，因工程現場P1至
    P8 間僅有1條便道，且P7至P8間已因系爭事故而封鎖，停工
    範圍至少包括P1至P8之間，係於第二審準備程序終結後提出
    之新攻擊防禦方法（見本院卷第192頁），惟查上訴人於原
    審既已主張其工地因本件事故而停工，受有停工之損害，則
    其於本院主張停工之範圍，顯係對於在第一審已提出之攻擊
    方法為補充，揆諸前開說明，自應予准許，被上訴人認此係
    上訴人所提出新攻擊方法，尚有誤會。又上訴人於本院更一
    審已為相同之主張（見本院更一審卷第63頁），非於本院準
    備程序終結後始提出之攻擊方法，故被上訴人抗辯上訴人之
    前開主張係於本院準備程序終結後始主張之事項，亦有誤會
    ，合先陳明。
二、上訴人主張：
  (一)伊於民國（下同）89年間因承攬國道高速公路北宜二標（石
    碇至彭山）段工程（下稱系爭工程）所需，於89年3月4日向
    被上訴人銘翌膠業有限公司（下稱銘翌公司）購買該公司經
    銷，由被上訴人愛得拉企業有限公司（下稱愛得拉公司）製
    造之工業用安全帶（下稱系爭安全帶）30條。系爭安全帶理
    應具備愛得拉公司所保證之2,000公斤承重能力，以確保施
    工人員之安全。詎系爭工程於同年4月22日下午施工時，伊
    僱用之泰籍勞工Phongprasit Phayakkha（下稱Phayakkha）
    身繫系爭安全帶自臺北縣石碇鄉外岸橋邊P7柱與P8柱間之橋
    面失足滑落，系爭安全帶竟未發生應有之功效而斷裂，致
    Phayakkha當場死亡，伊除賠償Phayakkha家屬新臺幣（下同
    ）100萬元外，並被迫停工5日，而受有支出逾期罰款1,064
    萬9,950元、工地薪資31萬500元、泰勞工資245萬4,960元、
    機械租金118萬5,000元、懸臂設施損失10萬7,296元、支撐
    先進鋼架設備折舊77萬1,261元、殯葬費用10萬6,050元、事
    故次日及頭七法會及將Phayakkha骨灰送回泰國費用（含機
    票、住宿費、運骨灰車輛及司機費用）含稅為26萬9,850元
    、宿舍及寺廟法事11萬元（含稅為11萬5,500元）之損害，
    共計1,697萬367元，被上訴人自應連帶負損害賠償責任。
  (二)爰依消費者保護法（下稱消保法）第7條、第8條、民法第
    227條、第360條之規定，訴請：(1)被上訴人應連帶給付伊
    1,697萬367元及自起訴狀繕本送達翌日起至清償日止，按年
    息百分之五計算之利息。(2)願以現金或同額之無記名可轉讓
    定期存單供擔保，請准宣告假執行。原審為上訴人敗訴之判
    決，上訴人不服，提起上訴，本院更一審判命被上訴人連帶
    給付上訴人37萬5,900元（含送骨灰回泰國之費用26萬9,850
    元及殯葬費用10萬6,050元）本息，並駁回上訴人其餘之請
    求，上訴人就其敗訴部分聲明不服提起上訴，被上訴人敗訴
    部分未逾150萬元，不得聲明不服，經最高法院就賠償
    Phayakkha家屬100萬元、停工5日逾期罰款1,064萬9,950元
    、工地薪資31萬500元、泰勞工資245萬4,960元、機械租金
    118萬5,000元、懸臂設施損失10萬7,296元、支撐先進鋼架
    設備折舊77萬1,261元部分（共1,647萬8,967元）廢棄，發
    回本院更審，並駁回上訴人宿舍及寺廟法事11萬元本息之請
    求，故該部分與本院更一審判命被上訴人給付之37萬5,900
    元本息部分均已告確定（繫屬本院者即上開經廢棄發回部分
    共1,647萬8,967元）。上訴人並於本院聲明：(1)原判決（除
    確定部分外）不利於伊之部分廢棄。(2)被上訴人應再連帶給
    付伊1,647萬8,967元及自起訴狀繕本送達翌日起至清償日止
    ，按年息百分之五計算之利息。(3)願以現金或同額之無記名
    可轉讓定期存單供擔保，請准宣告假執行。
三、愛得拉公司則以：Phayakkha非因安全帶斷裂而墜落死亡，
    係因其未遵守安全工作守則規定，行走時重心不穩而墜地，
    況銘翌公司尚有販賣其他廠商製造之安全帶，Phayakkha死
    亡時配戴之安全帶並非伊所生產製造。如上訴人就系爭工程
    有投保營造綜合險，應包含雇主意外責任險，且若其已請領
    保險金，即應予扣除。上訴人未舉證有停工5日，復係其他
    因素遲延違約，不得請求逾期罰款及停工5日員工薪資損害
    ，況其提出臺灣員工薪資匯款單有非89年4月份薪資，有非
    給付全額薪資，即令有停工事實，亦應扣除臺灣員工薪資，
    另其支出外籍勞工薪資中之管理費、伙食費、住宿費、安全
    配備、就業安定費、勞健保費、體檢費及居留費非因停工所
    生之額外花費，且就管理費、伙食費、住宿費及安全配備未
    提出單據證明確已支出。上訴人未受有機械租金、懸臂設施
    損失、支撐先進鋼架設備折舊之損害，上訴人亦未賠償泰籍
    勞工家屬100萬元等語，資為抗辯。並於本院聲明：上訴駁
    回。
四、銘翌公司則以：伊於事故發生時僅向愛得拉公司購買安全帶
    ，並出售予上訴人，伊未向其他公司購買安全帶，其餘引用
    愛得拉公司所言等語，資為抗辯。並於本院聲明：上訴駁回
    。
五、兩造不爭執之事項：
  (一)上訴人因承攬系爭工程所需，於89年3月4日向銘翌公司購買
    系爭安全帶供系爭工程施工人員於高處工作時使用。
  (二)上訴人僱用之泰籍勞工Phayakkha於89年4月22日下午在系爭
    工程位於臺北縣石碇鄉外岸橋邊P7柱與P8柱間之橋面自高處
    墜落，致其當場死亡。
六、上訴人又主張：泰籍勞工Phayakkha於89年4月22日係因愛得
    拉公司製造，銘翌公司出售予伊之系爭安全帶不具備其保證
    之品質，發生斷裂，致Phayakkha自高處墜落死亡，伊因而
    受有停工5日之逾期罰款、工地薪資、泰勞工資、機械租金
    、懸臂設施損失、支撐先進鋼架設備折舊之損害，並賠償
    Phayakkha家屬100萬元等語。然此為被上訴人所否認，並以
    前揭情詞置辯。則本件所應審究者厥為：(一)Phayakkah於89
    年4月22日意外死亡，是否因系爭安全帶斷裂而墜落死亡？
    上訴人得否請求賠償？(二)上訴人得請求賠償之金額為若干？
    茲分別論述如下：
  (一)Phayakkah於89年4月22日意外死亡，是否因系爭安全帶斷裂
    而墜落死亡？上訴人得否請求賠償？
    (1)上訴人主張：伊於89年3月4日向銘翌公司購買愛得拉公司
      製造之系爭安全帶，Phayakkha於同年4月22日身繫系爭安
      全帶施工時竟因系爭安全帶斷裂而自高處墜落死亡等語。
      愛得拉公司則抗辯：該安全帶非伊售予銘翌公司，市面上
      製造安全帶之廠商有4、5家，銘翌公司非僅銷售伊所製造
      之安全帶等語。
    (2)經查，上訴人主張Phayakkha於本件事故發生時使用之安
      全帶係其向銘翌公司購買，業據其提出統一發票1紙為證
      （見原審更一卷(一)第223頁），又銘翌公司除於原審自承
      ：「（問：原告（即上訴人）主張本件外勞意外發生時，
      用的安全帶是被告銘翌膠帶有限公司所銷售，由愛得拉公
      司所製造的安全帶，是否有爭執？）是有使用被告愛得拉
      公司所製造之安全帶，沒錯」（見原審更一卷(一)第239 頁
      ），銘翌公司於本院復自承上訴人向其購買安全帶，其當
      時僅向愛得拉公司購買安全帶，未向其他公司購買安全帶
      （見本院卷第49頁反面、第165頁反面），是愛得拉公司
      抗辯市面上製造安全帶之廠商有4、5家，銘翌公司非僅銷
      售其生產之安全帶等語，尚無足採。復觀諸上訴人提出之
      上開發票，係銘翌公司於89年3月6日開立予上訴人，內載
      「工作帽50頂、安全鉤（大）30條」，無論開立發票之日
      期與品名，均與系爭安全帶之買賣相符合，愛得拉公司亦
      不否認銘翌公司經銷其製造之安全帶，故上訴人主張愛得
      拉公司為系爭安全帶之製造人，應堪採信。
    (3)次查，愛得拉公司就其所製造之系爭安全帶，曾向富邦產
      物保險股份有限公司（下稱富邦產險公司）投保產品責任
      險，愛得拉公司並於本件事故發生後，提出出險初步報告
      書予富邦產險公司，就「出險原因」記載「外勞掉落摔死
      」，其「出險情形」則記載：「經本公司實地查看，可能
      因施工不當，導致鋼模掉落，因而發生此意外」，有出險
      初步報告書可稽（見原審更一卷(二)第263頁），足見愛得
      拉公司於事故發生時，並不否認Phayakkha身上所繫之安
      全帶為其所製造，更為本件事故派員至現場勘查後填載出
      險初步報告書予富邦產險公司，顯係供其向保險公司申請
      理賠之用，如愛得拉公司確認安全帶非其所生產，自毋庸
      派員勘查並準備申請理賠。復對比現場照片所示
      Phayakkha腰部已斷裂之半截系爭安全帶，及尚未拆卸之
      鐵模上勾掛之另半截安全帶（見原審更一卷(一)第27頁、卷
      (二)第28頁），與上訴人所提出愛得拉公司亦不否認為真正
      之同款由其製造之安全帶實物樣式（置證物袋內），無論
      是掛勾、繩索、繩扣等配件之形狀或顏色均相同。綜上，
      堪認Phayakkha發生意外時所使用之安全帶，確為愛得拉
      公司製造，由銘翌公司經銷之商品。
    (4)按從事設計、生產、製造商品或提供服務之企業經營者應
      確保其提供之商品或服務，無安全或衛生上之危險；企業
      經營者違反前2項規定，致生損害於消費者或第三人時，
      應負連帶賠償責任，92年1月22日修正前之消費者保護法
      （下稱修正前消保法）第7條第1項、第3條前段定有明文
      ；又從事經銷之企業經營者，就商品或服務所生之損害，
      與設計、生產、製造商品或提供服務之企業經營者連帶負
      賠償責任，同法第8條第1項亦有明文。次按商品於其流通
      進入市場，或服務於其提供時，未具通常可合理期待之安
      全性者，為本法第7條第1項所稱安全或衛生上之危險；但
      商品或服務已符合當時科技或專業水準者，不在此限；前
      項所稱未具通常可合理期待之安全性者，應就下列情事認
      定之：一商品或服務之標示說明。二商品或服務可期待之
      合理使用或接受。三商品或服務流通進入市場或提供之時
      期，此觀92年7月8日修正前之消保法施行細則（下稱修正
      前消保法施行細則）第5條第1項之規定亦明。
    (5)經查，愛得拉公司製造之系爭安全帶在其外包裝盒之背面
      標示可承重2,000公斤，有愛得拉公司製造之安全帶實物
      可參。泰籍勞工Phayakkha墜落地面時，身上留有半截斷
      裂之安全帶，另半截安全帶則勾掛在橋面下方尚未拆卸之
      鐵模上等情，業據證人陳萬盛（即系爭工程現場工程師）
      於更審前本院證述「（工人身上綁有一截安全帶？）有，
      但是另一截的安全帶我有在現場看到，就勾在橋面下方還
      沒有拆卸的鐵模上」、「事發之後，我因為看到該勞工身
      上只有一截安全帶，所以我就在當天回到現場去找該安全
      帶」等語綦詳（見本院重上卷64頁），且事故後現場尚未
      拆卸之鐵模上仍留存另一截安全帶，亦有現場照片7幀附
      卷可稽（見原審更一卷(一)第27頁、卷(二)第27、28頁）。則
      Phayakkha將系爭安全帶繫於腰部，並將安全帶另一端安
      全鉤部分掛勾在橋面下方尚未拆卸之鐵模上，於高架橋上
      從事拆卸鐵模之工作，應屬對系爭安全帶之合理使用。本
      件事故發生後，系爭安全帶之兩端均未脫落，僅靠近
      Phayakkha腰間一端之繩索斷裂，顯然系爭安全帶之繩索
      無法承受Phayakkha突然自高處墜落所產生之重量，致生
      斷裂，造成Phayakkha頭部直接撞擊地面死亡。再者，
      本件事故發生於89年4月22日，距系爭安全帶購買之時間
      （即同年3月4日），僅相距約1個半月，Phayakkha使用之
      安全帶顯非舊品，其使用期限不長，而Phayakkha體重約
      為65公斤（有外籍勞工體檢證明可參，見原審更一卷(二)第
      91頁），非屬體型壯碩之人，而被上訴人並未舉證證明
      Phayakkha自高架橋墜落所生之落地重量，已逾2,000公斤
      ，乃系爭安全帶竟生斷裂之結果，足認系爭安全帶並不具
      備應有之承重功能，且此項瑕疵與泰籍勞工Phayakkha死
      亡結果間確有因果關係。故上訴人主張系爭安全帶未具備
      應有之承重功能，無法防護使用者之安全，其品質具有瑕
      疵一節，洵屬可信。又系爭安全帶斷裂繫於Phayakkha腰
      間之部分，已隨Phayakkha遺體火化，另一截含安全鉤之
      安全帶已不知去向，無從送請鑑定，惟本院依卷內之證據
      資料，已足認系爭安全帶未具備應有之承重品質，具有瑕
      疵，故本件無送鑑定之必要，併此敘明。
    (6)被上訴人又抗辯事故發生時另名泰勞Thong in ort（下稱
      Thong）於警詢中稱Phayakkha墜落後安全帶仍綁於其身上
      ，自己小心作業應可避免此次災害等語；另上訴人之監工
      陳萬盛於警詢中陳稱：罹災者可能在鋼樑上移動位置時，
      重心不穩墜落地面，要求確實使用安全防護具，應可避免
      災害發生等語，足證並非系爭安全帶斷裂致生本件事故云
      云。惟查陳萬盛及Thong係分別於本件事故發生當天下午4
      時30分許及5時30分許製作警詢筆錄（見原審更一卷(二)第
      43 至48頁），Thong並未參與本件事故發生原因之調查，
      另依陳萬盛所言，其既於事發後再回事故現場勘查，發現
      系爭安全帶另一截仍繫於未拆卸之鋼模上，足證本件事故
      確係系爭安全帶斷裂所致，尚難以陳萬盛勘查現場前於警
      詢中所言，及Thong所言，遽認系爭安全帶無斷裂之事實
      。
    (7)綜上，愛得拉公司製造之系爭安全帶未具備應有之承重功
      能，依其商品之標示說明及可期待之合理使用，顯未具通
      常可合理期待之安全性，為有安全上之危險，上訴人向愛
      得拉公司之經銷商銘翌公司購入後，供其僱用之工人高空
      作業使用，兩造間應屬消保法所稱之消費關係，自有該法
      之適用。故上訴人請求製造商愛得拉公司、經銷商銘翌公
      司應依修正前消保法第7條第1項、第8條第1項之規定，就
      其所僱用泰籍勞工Phayakkha死亡所生之損害，負連帶賠
      償責任，於法有據。
  (二)上訴人得請求賠償之金額為若干？
    (1)賠償Phayakkha家屬100萬元部分：
      上訴人主張其賠償Phayakkha家屬100萬元，固據仲介泰
        勞Phayakkha來臺工作之興華人力資源管理顧問有限公
        司（下稱興華人力公司）當時之總經理即證人馬作正於
        原審證稱上訴人透過泰國之仲介公司聯繫賠償事宜，賠
        償100萬元，係由其至泰國交給泰勞家屬，印象中有1張
        收據交給上訴人，其係帶美金去交付家屬等值之泰幣等
        語（見原審更一卷(二)第194頁反面、本院更一審卷第100
        頁），惟查，興華人力公司如確曾交付Phayakkha家屬
        100萬元，何以該公司就相關喪葬費用及送骨灰回泰國
        之請款明細表及收據中均無此筆100萬元之收據或相關
        請款資料，且興華人力公司之請款明細中甚至將至泰國
        時招待亡者家屬餐飲8萬2,000元均列入，卻獨缺此筆
        100萬元（見原審更一卷(一)第160至169頁、本院更一審
        卷第67至79頁），顯與常理不符。又證人張素琴於原審
        雖亦證稱有給泰勞家屬100萬元慰問金云云（見原審更
        一卷(二)第134頁正面至反面），然張素琴係上訴人之受
        僱人，其所言自難免偏頗迴護上訴人，亦不得以張素琴
        所言遽認上訴人確曾給付100萬元予Phayakkha之家屬。
      復查，經本院依職權囑託外交部查明Phayakkha之家屬
        是否曾領得上訴人或興華人力公司賠償之100萬元，經
        我國駐泰國代表處（下稱駐泰代表處）通知Phayakkha
        之妻Wanphen Phayakkha（下稱Wanphen）於98年2月17
        日至駐泰代表處陳述稱：其夫Phayakkha於89年4月22日
        至臺灣工作時意外死亡後，僅曾收到臺灣天主教某機構
        所匯至泰國盤古銀行20萬泰銖之給付，此外未收到其他
        任何死亡賠償費用，有駐泰代表處98年2月19日泰簽字
        第0980000249號函暨Wanphen說明書暨中文意譯各1件附
        卷足參（見本院卷第45至47頁），復核上訴人曾為
        Wanphen向勞工保險局（下稱勞保局）申請職業災害死
        亡給付，嗣於92年5月22日由勞保局將職業災害死亡給
        付45個月計74萬2,500元交付予Wanphen委託之天主教希
        望職工中心修女何羅撒代領轉發，亦有該局97年5月27
        日保給命字第09760365170號函附卷可按（見本院更一
        審卷第107頁），堪認Wanphen係收受勞保局委託天主教
        希望職工中心修女何羅撒代領轉發之勞保死亡給付，惟
        並未收到上訴人或興華人力公司賠償之100萬元，故上
        訴人主張其賠償Phayakkha家屬100萬元，係由馬作正帶
        現金100萬元至泰國交付予其家屬云云，洵屬無據。
    (2)停工損失1,547萬8,967元部分：
      上訴人主張：伊因本件事故，經行政院勞工委員會（下
        稱勞委會）北區勞動檢查所（下稱北區勞檢所）要求全
        面停工5日，受有業主逾期罰款、工地薪資、泰勞工資
        、機械租金、懸臂設施損失、支撐先進鋼架設備折舊之
        損害等語。被上訴人則抗辯：上訴人未舉證有停工之事
        實，即令有停工亦非全面停工，且未證明受有上揭損害
        等語。
      經查，北區勞檢所固函覆本院稱：依其檔案資料，並未
        有要求施工單位停工之紀錄及資料，無法提供相關停工
        文件資料，有97年3月25日勞北檢營字第0971005091號
        函在卷可參（見本院更一審卷第49頁）。惟按事業單位
        工作場所如發生職業災害，雇主應即採取必要之急救﹑
        搶救等措施，並實施調查﹑分析及作成紀錄；事業單位
        工作場所發生死亡職業災害時，雇主應於24小時內報告
        檢查機構；檢查機構接獲前項報告後，應即派員檢查；
        事業單位發生第2項之職業災害，除必要之急救，搶救
        外，雇主非經司法機關或檢查機構許可，不得移動或破
        壞現場，勞工安全衛生法第28條定有明文，而北區勞檢
        所確自89年4月24日起至同月27日止就本件事故進行勞
        動檢查，亦有該所災變檢查案卷1份在卷可參（見原審
        更一卷(二)第16至115頁，其災害檢查時間見其中第69頁
        ），復依興華人力公司89年4月23日華宜字第890423號
        函所示：「因貴公司聘用外籍勞工NO.599（姓名：
        Phong Prasit Phayakkha）於本年4月22日死亡，勞檢
        所指示勘驗前暫緩施工，且外籍勞工心生恐懼，全部不
        願出工，請貴公司立即辦理超渡及誦經法會，並請同意
        罷工期間免扣薪資」等語（見本院更一審卷第146、147
        頁），並經本院依職權向系爭工程之業主交通部臺灣區
        ○道新建工程局（下稱國工局）函查系爭工程是否曾因
        本件事故而停工，經該局回函稱：當時確曾受北區勞檢
        所要求停工，有該局98年3月2日國工局工字第
        0980002362號函存卷可參（見本院卷第56頁），是北區
        勞檢所雖未以正式公文要求上訴人停工，惟事實上因實
        施勞動檢查之故，確曾要求系爭工程必須停工，復因有
        其他泰勞心理受到影響而不願出工，足證系爭工程確有
        停工之事實，故上訴人主張其自事故發生翌日即89年4
        月23日起至同月27日勞動檢查結束時共停工5日，應堪
        採信。
      上訴人又主張：北區勞檢所要求伊於勞動檢查期間全面
        停工，致伊受有逾期罰款、工地薪資、泰勞工資、機械
        租金、懸臂設施損失、支撐先進鋼架設備折舊之損害等
        語。惟查，本件事故係發生在臺北縣石碇鄉北宜高速公
        度第2標C220石訂高架橋P7至P8橋墩間外岸橋附近，上
        訴人自認系爭工程全長4.33公里，又上訴人因系爭工程
        向勞委會申請之外勞人數共計362名，亦有該會98年3月
        6日勞職許字第0980000446號函在卷可稽（見本院卷第
        80頁），系爭工程之總承攬金額高達21億2,990萬元（
        見原審訴字卷第45頁），衡情當無可能全長4.33公里之
        工程均全面停工，故上訴人主張系爭工程全面停工，尚
        屬無據。況上訴人自認本件事故發生之P7至P8橋墩間因
        而封鎖，堪認P7至P8橋墩間之工程確有停工之事實。上
        訴人雖另主張系爭工程自P1至P8間僅有1條便道，因P7
        至P8間封鎖，故自P1至P8間均有停工事實（見本院卷第
        186頁、本院更一審卷第63頁），惟上訴人並未舉證證
        明系爭工程P1至P8間均因本件事故停工，自難認系爭工
        程因本件事故而全面停工。
      次查，上訴人主張其因本件事故停工5日，致遭國工局
        處以逾期罰款1,064萬9,950元，固據其提出系爭工程合
        約書主文、投標單附錄甲各1紙（見原審訴字卷第44、
        45頁），惟查，經本院向國工局函查上訴人是否因本件
        事故停工5日而遭罰款，經該局函覆稱：上訴人並無因
        本件事故致施工延遲而經該局課以逾期罰款或違約金，
        亦無沒收保留款或履約保證金之情事，上訴人於系爭工
        程嗣後遭國工局逐離接管，係因整體工程進度嚴重落後
        ，且經督促仍未有效改善，構成違約，與本件事故並無
        直接關係（見本院卷第56、57頁），是上訴人既未因本
        件事故停工遭業主罰款，而係因其整體工程遲延，且系
        爭工程復未因本件事故全面停工，其請求被上訴人賠償
        業主罰款1,064萬9,950元，自屬無據。
      再查，上訴人主張其因系爭工程停工，仍支出其派駐工
        地人員薪資31萬500元、泰勞工資245萬4,960元，固據
        其提出薪資明細表、薪資帳號表、支票、轉帳收入傳票
        、存款憑條等件為證（見原審更一卷(二)第227至238頁）
        。惟查，系爭工程因上訴人未向國工局提出施工日報表
        ，故國工局無法提供施工日報表供本院參酌，另其監造
        人中興工程顧問股份有限公司（下稱中興工程公司）亦
        僅查得89年4月1日起至同月17日止之監工日報表，有國
        工局98年3月2日前揭函文及中興工程公司98年3月26日
        園區路航字第0980008247號函暨監工日報表17紙附卷可
        按（見本院卷第58、129至146頁），故無本件事故發生
        當日及其後之施工日報表參酌，而觀諸本件事故發生前
        自89年4月1日起至同月17日止之監工日報表記載，除4
        月16日為泰國新年停工外，其餘施工日上訴人施作之內
        容係P7、P8橋墩施作之相關工程即：P8-P7上構頂版紮
        筋、上構外模底部固定角鐵切割及養護、上構橋面版部
        分支撐架進行拆除、上構內模拆除、P7-P6上構基礎、
        上構支撐吊組、上構基礎修挖、上構支撐架拉桿電焊、
        上構主樑降千斤頂及P6旁上構基礎等工程，每日需用泰
        勞人數為18至25人不等，平均為22人【即（22+23+23+
        23+21+23+18+22+25+23+23+20+21+23+5+26＝341人次）
        ÷16日＝21.3125人，需人不足1人之工作仍需1人完成
        】（見前開監工日報表所載），另臺灣勞工部分僅於89
        年4月4日有2人，其餘則無臺灣勞工參與，足證本件事
        故發生時，需停工之路段並毋庸臺灣勞工參與施作，臺
        灣勞工之工作並不受影響，且須停工部分為P7、P8橋墩
        即事故發生路段，停工日數5日，每日影響之泰勞為22
        人次。
      復查，上訴人主張其僱用泰勞每日薪資為1,272元，固
        據提出薪資明細表1紙為證（見原審更一卷(一)第105頁）
        ，惟查其中工資部分每人每月1萬5,840元（即每日528
        元）應由上訴人支出，另就業安定費、勞健保費、體檢
        費、居留證費亦應由僱用人即上訴人支出，業據上訴人
        提出健保負擔金額表、勞保費說明、各項醫療費收據、
        居留證費收據、就業安定費數額表為證（見原審更一卷
        (一)第106至109頁、本院卷第167頁），其中就業安定費
        於90年6月16日以前每月應支付2,000元，上訴人請求以
        每人每月1,400元計算，尚無不合，又此等費用均係按
        一定期間依一定金額或應每月支出，上訴人因本件事故
        需停工5日，則未施工期間本毋庸支出該等費用，此部
        分自屬上訴人之損害，上訴人就每泰勞每日受有須支付
        薪資之損害為639元（即薪資528元＋就業安定費47元＋
        勞健保費53元＋體檢費8元＋居留證費3元＝639元），
        故以上訴人停工5日，停工泰勞人數22人計算，其受有
        泰勞薪資之損害為7萬290元（即639元×22人×5日＝7
        萬290元）。至上訴人主張其亦受有管理費、伙食費、
        住宿費、安全配備等損害，然查，外籍勞工至臺灣工作
        ，有自行負擔伙食費及住宿費（由薪資中扣除者），亦
        有由僱主負擔者，上訴人既未舉證證明其確有支出管理
        費及伙食費、住宿費，另安全配備如安全帽、安全帶等
        ，並非按期間計算之成本，不因停工即受有損害，故上
        訴人請求管理費、伙食費、住宿費、安全配備之損害即
        屬無據。
      又查，上訴人主張其停工期間受有機械租金118萬5,000
        元之損害，固據其提出對帳單、機具清冊、請款單、工
        程計價單為證（見原審訴字卷第51至56頁）。惟查，上
        訴人主張其係支付予信榮交通貨運有限公司（下稱信榮
        公司）、北勝企業有限公司（下稱北勝公司）、益友工
        程有限公司（下稱益友公司），然經本院向信榮公司、
        北勝公司及益友公司查詢結果，信榮公司函覆稱停工期
        間並無車輛至工地施工，相對應無計價請款；北勝公司
        函覆稱其出租挖土機予上訴人至89年1月止，於89年4月
        23日至同年月27日未出租機具予上訴人；有該2家公司
        之回函在卷可憑（見本院卷第76、79頁），自難認上訴
        人於停工期間受有支付機械租金之損害。另益友公司雖
        函覆本院稱已無資料，無法確認（見本院卷第162頁）
        ，惟查觀諸上訴人提出益友公司之工程計價單，其下方
        傳真日期係86年8月31日，上方工程期間則係8月1日至8
        月31日，顯與本件停工期間不符，自難認上訴人受有支
        付益友公司機械租金之損害。
      另查，上訴人主張其受有懸臂設施損失10萬7,296元、
        支撐先進鋼架設備折舊77萬1,261元之損害，固據其提
        出單價分析表、懸臂設備損失金額表、支撐先進設備損
        失金額表為證（見原審訴字卷第57至60頁）。惟查，經
        本院將上訴人提出之單價分析表、懸臂設備損失金額表
        、支撐先進設備損失金額表函送予國工局，國工局函覆
        本院稱：「依來函附件所示懸臂設施及支撐先進設備損
        失金額表，係以工期為攤提計算依據，與單價分析表係
        以施作之混凝土數量為攤提計算方式不同，若以單價分
        析表之攤提方式為據，如未施作則不應有設備損失費用
        」、「懸臂設施及支撐先進鋼架兩設備細項單價分析表
        ：經查合約內並無此兩項設備之工作項目，且相關工作
        項目單價分析表亦無下層分析可供卓參」（見本院卷第
        57、58頁），足證上訴人承攬之系爭工程，其單價分析
        表係以施作之混凝土數量為攤提計算方式，非以工期攤
        提計算其成本，於停工期間既未施作，自無設備損失費
        用可言，故上訴人請求被上訴人賠償懸臂設施損失10萬
        7,296元、支撐先進鋼架設備折舊77萬1,261元，亦屬無
        據。
      綜上，上訴人得請求被上訴人連帶賠償之金額為停工期
        間5日之泰勞薪資7萬290元。至被上訴人抗辯上訴人就
        系爭工程應投保營造綜合險，其中應包含雇主意外責任
        險，若上訴人已向保險公司申請理賠保險金，該部分應
        予扣除等語。惟查被上訴人既未舉證證明上訴人投保之
        營造綜合險內包含雇主意外責任險及被上訴人曾向保險
        公司申請理賠取得保險金，自難認上訴人之損害賠償請
        求權已依保險法第53條第1項之規定法定移轉予保險公
        司，是被上訴人抗辯上訴人應已向保險公司申請理賠，
        該部分應扣除云云，亦無足採。
七、綜上所述，上訴人主張：系爭安全帶係愛得拉公司製造，銘
    翌公司經銷，Phayakkha係因系爭安全帶斷裂，致生死亡結
    果，且系爭工程因而停工5日，致伊受有損害，為可採；被
    上訴人抗辯Phayakkha所繫安全帶未斷裂，且非愛得拉公司
    製造，為不可採。從而，上訴人依修正前消保法第7條第1項
    、第8條之規定，請求被上訴人連帶賠償停工期間泰勞薪資7
    萬290元及自起訴狀繕本送達翌日即愛得拉公司自91年9月7
    日、銘翌公司自同年9月10日起算之法定遲延利息，為有理
    由，應予准許，逾此部分之請求，為無理由，不應准許，其
    假執行之聲請亦失所附麗，應併予駁回。原審就上開應准許
    部分，為上訴人敗訴之判決，尚有未洽，上訴意旨求予廢棄
    改判，為有理由，爰由本院予以廢棄改判如主文第2項所示
    ，且此部分所命給付金額未逾150萬元，不得上訴第三審，
    本院判決後即已確定，自毋庸為供擔保後得假執行之諭知。
    至上訴人請求不應准許部分，原判決為上訴人敗訴之判決，
    並駁回其假執行之聲請，核無不合。上訴意旨指摘原判決此
    部分不當，求予廢棄改判，為無理由，應予駁回。
八、本件事證已明，兩造其餘攻擊防禦方法及未經援用之證據，
    經核與本判決之結果不生影響，爰不一一論述。
九、據上論結：本件上訴為一部有理由，一部無理由，依民事訴
    訟法第450條、第449條第1項、第79條、第85條第2項前段，
    判決如主文。
中    華    民    國    98    年    7     月    28    日
                  民事第十三庭
                      審判長法  官  黃騰耀
                            法  官  楊絮雲
                            法  官  周舒雁
正本係照原本作成。
上訴人如不服本判決，應於收受送達後20日內向本院提出上訴書
狀，其未表明上訴理由者，應於提出上訴後20日內向本院補提理
由書狀（均須按他造當事人之人數附繕本）上訴時應提出委任律
師或具有律師資格之人之委任狀；委任有律師資格者，另應附具
律師資格證書及釋明委任人與受任人有民事訴訟法第466條之1第
1項但書或第2項（詳附註）所定關係之釋明文書影本。
被上訴人不得上訴。
中    華    民    國    98    年    7     月    28    日
                              書記官  秦仲芳
附註：
民事訴訟法第466條之1（第1項、第2項）：
對於第二審判決上訴，上訴人應委任律師為訴訟代理人。但上訴
人或其他法定代理人具有律師資格者，不在此限。
上訴人之配偶、三親等內之血親、二親等內之姻親，或上訴人為
法人、中央或地方機關時，其所屬專任人員具有律師資格並經法
院認為適當者，亦得為第三審訴訟代理人。

司法院資訊處製作；財團法人民間司法改革基金會備份。
